臺灣高等法院刑事判決　　　　　　　　94年度上訴字第2518號
上　訴　人　臺灣宜蘭地方法院檢察署檢察官
被　　　告　乙○○
指定辯護人　本院公設辯護人 戊○○
被　　　告　丙○○
選任辯護人　游朝義律師
被　　　告　丁○○
指定辯護人　本院公設辯護人 戊○○
上列上訴人因被告等殺人未遂等案件，不服臺灣宜蘭地方法院94
年度訴字第119號，中華民國94年6月9日第一審判決（起訴案號
：臺灣宜蘭地方法院檢察署93年度偵字第1230號），提起上訴，
本院判決如下：
    主  文
原判決關於乙○○、丙○○、丁○○恐嚇危害安全部分撤銷。
乙○○、丙○○、丁○○共同以加害生命之事，恐嚇他人致生危
害於安全，乙○○處有期徒刑伍月，丙○○、丁○○各處有期徒
刑月，有期徒刑如易科罰金，均以佰元折算壹日。
其他上訴駁回。
    事  實
一、乙○○於民國92年12月13日凌晨4、5時許，與其友人丙○○
    （綽號啟鳴）、丁○○（綽號阿益）、真實姓名不詳之男子
    三人（其中二人綽號分別為「阿豪」、「阿同」）及另一名
    真實姓名不詳之女子共七人一同在甲○○所開設位於宜蘭縣
    宜蘭市○○○路121號之「薑母鴨小吃部」店內用餐飲酒，
    席間因鄰桌之女客人點菜時吵到乙○○，乙○○竟起身到鄰
    桌欲翻桌鬧事，甲○○見狀即大聲向乙○○喝叱「乙○○你
    要做什麼」加以制止後，乙○○即夥同同桌之丁○○、丙○○及不詳姓名之男子三人找甲○○，其等要甲○○向其等老
    大乙○○道歉，甲○○未順從，乙○○竟與丁○○、丙○○
    及同桌不詳姓名已成年之男子三人共同基於恐嚇危害安全之
    犯意聯絡，於乙○○下令「翻」、「把他打死」後，丁○○
    即拿屬甲○○所有之酒瓶一支砸向甲○○之頭部，酒瓶因而
    破碎毀損而不堪使用（其等三人所涉傷害、毀損部分，另為
    公訴不受理，詳如理由乙貳所述），欲離去前，丁○○、丙○○及其中一人並向甲○○恫稱「誰敢再來開這個店，就讓
    他死在這裡」等語，以加害生命之事恐嚇在該處開店之甲○○，使甲○○心生畏懼，致生危害於安全。
二、案經甲○○、甲○○之妻己○○訴由宜蘭縣警察局宜蘭分局
    報告臺灣宜蘭地方法院檢察署檢察官偵查起訴。
    理  由
甲、上訴範圍：
公訴意旨認被告乙○○、丙○○、丁○○所犯毀損與殺人未遂（
加害甲○○部分）犯行間，有方法結果之牽連關係，起訴時聲請
依刑法第五十五條後段牽連犯之規定，從一重之殺人未遂處斷。
原審審理結果認殺人未遂部分應係傷害，因傷害、毀損均經告訴
人撤回告訴，而均諭知不受理之判決。檢察官就傷害（即起訴認
係殺人未遂）部分主張仍應成立殺人未遂罪而提起上訴，則就公
訴意旨認與之有裁判上一罪關係之毀損部分，基於上訴不可分之
原則，應認亦已提起上訴。檢察官於94年11月18日審判時雖稱：
「毀損部分沒有上訴」等語，亦不影響於該部分亦已提起上訴之
效力，本院就該部分已一併為審判，合先敘明。
乙、本案上訴有無理由之判斷；
壹、撤銷改判部分（即有罪部分）：
一、訊據被告乙○○、丙○○、丁○○對於前揭時間前往告訴人
    小吃店中，因故發生口角而傷害被害人一事固坦承，惟否認
    有何恐嚇危害安全犯行，被告乙○○辯稱：我和被害人是好
    朋友不會恐嚇他云云；被告丙○○則辯以：當天只是起口角
    ，我沒有動手也沒有出言恐嚇；至丁○○則辯以：當天只是
    誤會，並沒有出言恐嚇云云。惟查：本件發生爭執原因及恐
    嚇經過，業據告訴人甲○○於原審94年5月26日審判時以證
    人身分，具結後證述：乙○○先到我店裡，後來又來好幾個
    人，乙○○和隔壁桌不曉得什麼事情起爭執，我看見乙○○
    要起身，我就大聲制止，其中有一位叫我要過去，我說我在
    忙要收攤，後來一票人到我身邊，其中有人叫我要向乙○○
    道歉，我說什麼事，他們就打我，剛開始其中一人用酒瓶朝
    我頭敲下去，我無法記得是何人敲我的頭，並作勢拿酒瓶朝
    我身體刺過來，不過距離我很遠，被打之後跑出去，有人騎
    機車撞我，撞到大腿旁邊，被告等人離開時有說叫我不要開
    店，不然會死得很難看等語（見原審卷第75、78頁）。證人
    吳淑美於原審94年5月26日審判時證述：乙○○和朱文徐先
    到，丙○○、丁○○和其餘的三人及一女後面才來，後來乙○○就去隔壁桌大小聲，說要翻桌，之後甲○○就嚇阻，被
    告他們就不高興，叫甲○○道歉，他們出來兩次，叫甲○○
    道歉，我老公不理，他們出來就打人，不知道是何人先動手
    ，他們拿酒瓶打甲○○後腦，有無做刺的動作我不清楚，當
    時很多人打甲○○，電鍋砸壞了，我不清楚有無砸到甲○○
    ，就在金紙店拿花盆、鐵架、木條、椅子把甲○○打到癱在
    地上，甲○○跑到豬肉攤，我攔住他們，我也被打，他們打
    了之後，丁○○就騎車撞甲○○，離開之前，叫我們不要開
    店，如果開的話就要給我們死得很難看等語（見原審卷第84
    、85頁），以上證述均相符，當時被告等多人深夜於小吃店
    ，以酒瓶、徒手暴力毆打證人成傷，且離去時出言若再開小
    吃店便要其死得很難看，以當時的衝突場面以及造成告訴人
    受傷情形觀之，告訴人指被告等有出言恫嚇之情形為實情，
    且該言語已足造成被害人心理上之畏懼。此外，並有宜蘭醫
    院診斷證明書1紙及告訴人店內監視攝影影像擷取照片在卷
    可參，被告等三人恐嚇危害安全之犯行已足認定。
二、核被告乙○○、丙○○、丁○○所為，均係犯刑法第305條
    恐嚇危害安全罪。被告三人與其他年籍姓名不詳之成年人三
    人間對於前揭恐嚇危害安全罪有犯意聯絡，行為分擔，均為
    共同正犯。
三、原審以被告等所犯前揭恐嚇危害安全部分，事證明確，據以
    論罪科刑，雖非無見。惟查（一）恐嚇危害安全罪係以加害
    生命、身體、自由、名譽、財產之事，恐嚇他人「致」生危
    害於安全，為構成要件。原判決事實欄記載：丁○○、丙○○及其中一人並向甲○○恫稱「誰敢再來開這個店，就讓他
    死在這裡」等語，使甲○○心生畏懼，「足」生危害於安全
    。而未認定「致」生危害於安全，尚有未洽。（二）刑法第
    305條係恐嚇危害安罪，而恐嚇罪係指刑法第346條之犯罪，
    此觀之刑法第33章章名為「恐嚇及擄人勒贖罪」甚明，原判
    決將「恐嚇」與「恐嚇危害安全」混用，亦有未合。（三）
    被告等人因細故，即率眾毆打被害人，並在大街上追逐，復
    以「誰敢再來開這個店，就讓他死在這裡」之言詞恫嚇，嚴
    重影響社會秩序，原審量處乙○○有期徒刑3月、丁○○、
    丙○○各拘役50日，尚屬過輕。檢察官上訴意旨就原審量處
    被告等罪刑失衡，指摘原判決此部分不當，為有理由，原判
    決此部分亦有前揭可議之處，自應由本院將原判決關於此部
    分予以撤銷改判。爰審酌被告乙○○因細故口角即喝令被告
    丙○○、丁○○出言恐嚇告訴人，惡性較被告丙○○及丁○○為重，及本件被告等犯罪之動機、目的、手段，犯罪所生
    之損害，被告等犯罪後否認犯行等一切情狀，就被告乙○○
    、丙○○、丁○○分別量處如主文第2項所示之刑，並均諭
    知如易科罰金，以佰元折算壹日之易科罰金折算標準。
貳、上訴駁回部分（即公訴不受理部分）：
一、公訴意旨略以：被告乙○○、丁○○（綽號阿益）、丙○○
    （綽號啟鳴）、真實姓名不詳之男子三人（其中二人綽號分
    別為「阿豪」、「阿同」）及另一名真實姓名不詳之女子共
    七人一同在甲○○所開設位於宜蘭市○○○路121號之「薑
    母鴨小吃部」店內用餐飲酒，因故渠等要甲○○向渠等之老
    大即乙○○道歉，甲○○回答「什麼事」等語，乙○○竟與
    丁○○、丙○○、及同桌不詳姓名之男子三人基於殺人及毀
    損之犯意聯絡及行為分擔，於乙○○下令「翻」、「把他打
    死」後，丁○○即拿屬甲○○所有之酒瓶一支砸向甲○○之
    頭部，酒瓶因而破碎毀損，丁○○隨手持已破碎銳利之玻璃
    酒瓶刺向甲○○之咽喉，幸甲○○閃避未刺中甲○○之咽喉
    ，後丙○○持甲○○所有電子鍋往甲○○之頭部砸下，致使
    該電子鍋毀損不堪使用。甲○○逃到店門口，遭丁○○拉住
    ，並連續拿甲○○所有之酒瓶兩支砸向甲○○之頭部，其中
    一支酒瓶因而破碎毀損，同時其中數人又以拳頭毆打甲○○
    ，甲○○遂又跑到對面金紙店，丁○○等一群人又追上來，
    其中丁○○持金紙店內鐵架砸甲○○、丙○○先後拿兩個陶
    製花盆砸向甲○○之頭部，花盆均因此砸碎，後甲○○又跑
    回到店旁的豬肉攤前面，另二人分持其木棍、鐵棍毆打甲○○的頭部約四、五下，毆打甲○○的身體約十幾次。後渠等
    見甲○○仍未死亡，竟高喊「老大，打不死要怎麼辦？命很
    硬打不死要怎麼辦？」，乙○○遂回稱：「打給他死，打不
    死，換我死給你看」等語。甲○○又逃到對面「海派小吃店
    」，渠等又追打出來，此時甲○○已被打倒癱坐在地上，丁○○見狀竟又騎乘重型機車高速衝撞甲○○，甲○○雖閃避
    ，其雙腳仍被機車輾壓而過，此時乙○○又高喊「他如果沒
    死，換我要死給你們看」、「要給他死、要給他死」等語，
    渠等中又有人喊「以汽車撞給他死」，且有人去開車，丁○○、丙○○及其中一人並向甲○○恫稱「誰敢再來開這個店
    ，就讓他死在這裡」等語，使甲○○心生畏懼，足生危害於
    安全（本院按：恐嚇危害安全部分，經本院判處罪刑如前揭
    乙壹所示）。後因渠等見警車到場，除乙○○行動不便未逃
    離現場外，其餘之人均一哄而散。甲○○因渠等之毆打、機
    車撞擊而受有顏面多處擦挫傷、頭皮多處擦挫傷、軀幹多處
    擦挫傷之傷害。又甲○○之妻己○○在甲○○被渠等毆打之
    際，因勸架及護在甲○○身上，渠等竟基於傷害之犯意聯絡
    毆打己○○，致使己○○受有頭部挫傷一處、左臂挫傷一處
    之傷害，因認被告三人涉有殺人未遂、毀損及傷害罪嫌。
二、按殺人未遂罪之成立，以有戕害他人生命之故意，著手於刺
    殺之實行而未發生死亡之結果為要件，此有最高法院47年台
    上字第1364號判例可資參照。而刑法第271條第2項、第1項
    之「殺人未遂」罪與刑法第277條第1項之「傷害」罪之區別
    ，本視加害人有無殺人犯意為斷，至於被害人受傷之多寡，
    及是否為致命部位，有時雖可藉為認定加害人有無殺意之心
    證，然究不能據為絕對標準。最高法院18年上字第1309號及
    19年上字第718號分別著有判例可資參照。申言之，加害人
    之行為，究屬基於殺人之犯意抑或僅係傷害之故意，應深入
    觀察加害人與被害人之關係、衝突之起因、行為當時所受刺
    激、加害人下手之輕重、被害人受傷情形及加害人事後態度
    等各項因素，綜合予以評析。
三、本件公訴人認被告等所為涉犯殺人未遂罪嫌，無非以（一）
    告訴人甲○○及己○○之指訴，（二）告訴人二人所受之傷
    害暨宜蘭醫院診斷證明書，（三）模擬照片、監視攝錄影機
    擷取圖片等為其論罪依據。然訊據被告三人固坦承於92年12
    月13日凌晨3、4時前往告訴人開設之小吃店飲酒，然均否認
    有何殺人之犯行。
四、經查：就本件案發經過情形，依告訴人甲○○於原審94年5
    月26日審判時證稱：乙○○先到我店裡，後來又來好幾個人
    ，乙○○和隔壁桌不曉得什麼事情起爭執，我看見乙○○要
    起身，我就大聲制止，其中有一位叫我要過去，我說我在忙
    要收攤，後來一票人到我身邊，其中有人叫我要向乙○○道
    歉，我說什麼事，他們就打我，剛開始其中一人用酒瓶朝我
    頭敲下去，我無法記得是何人敲我的頭，並作勢拿酒瓶朝我
    身體刺過來，不過距離我很遠，被打之後跑出去，有人騎機
    車撞我，撞到大腿旁邊，檢察官偵查時叫我比動作，但是刺
    我的那個人和我中間還隔了一個置物台，酒瓶打我之後我頭
    就暈了，後來的事情都是拼湊而成，我的傷勢是破皮、瘀青
    ，腳沒有骨折，本件後來有跟被告等人和解，我和被告乙○○是朋友，他之前有在我小吃店裡幫忙，平常交情蠻好的等
    語（見原審卷第75至81頁）。證人己○○證述：乙○○和朱
    文徐先到，丙○○、丁○○和其餘的三人及一女後面才來，
    後來乙○○就去隔壁桌大小聲，說要翻桌，之後甲○○就嚇
    阻，被告他們就不高興，叫甲○○道歉，他們出來兩次，叫
    甲○○道歉，我老公不理，他們出來就打人，不知道是何人
    先動手，他們拿酒瓶打甲○○後腦，有無做刺的動作我不清
    楚，當時很多人打甲○○，電鍋砸壞了，我不清楚有無砸到
    甲○○，就在金紙店拿花盆、鐵架、木條、椅子把甲○○打
    到癱在地上，甲○○跑到豬肉攤，我攔住他們，我也被打，
    他們打了之後，丁○○就騎車撞甲○○，也有碾過甲○○的
    腳等語（見原審卷第84頁）。證人李秋香證述：有。當天老
    闆被毆打，我看到乙○○等三人及不詳姓名之人共七、八人
    ，他們打我老闆，乙○○喝醉跟隔壁桌客人起爭執，乙○○
    去跟隔壁桌客人翻桌，老闆出面阻止，過沒多久因爭執後，
    丁○○先動手，當時我記得地上有很多破碎的酒瓶，混亂之
    間有人拿酒瓶打老闆，我現在忘記是誰了，老闆跑向外面，
    他們也追出去外面繼續打，我拉不開他們，我就跑去報警，
    中山路上有巡邏車，我就請警察來處理等語（見原審卷第69
    頁），依證人甲○○、己○○及李秋香之證述，本件糾紛之
    起源係被告等於小吃店內於鄰桌客人起爭執，證人甲○○出
    面制止所致，而被告等人則以酒瓶朝證人甲○○頭部毆打，
    並騎機車撞證人甲○○。而按殺人與傷害之區別，即在下手
    加害時有無殺意及有否使其死亡之預見為斷，至受傷處所是
    否致命部位，及傷痕之多寡，輕重如何，為認定有無殺意之
    參考，原不能為區別殺人與傷害致人死之絕對標準，本件告
    訴人甲○○固受有顏面多處擦挫傷、頭皮多處擦傷、軀幹多
    處擦挫傷等之傷害，有宜蘭醫院出具之驗傷診斷書一紙附卷
    可稽，而揆諸前揭告訴人所受傷勢多為擦挫傷等皮外傷勢，
    足見被告等人下手之際所施力量並未強大至欲置告訴人於死
    ，且小吃店內亦隨手可取殺傷力較強大之刀具，然被告等人
    亦未就近持該等器具加害告訴人，得見被告等人並未有殺人
    之犯意，且本件爭執乃因被告等於飲酒後，與鄰桌發生口角
    遭證人制止所產生，況證人甲○○（原判決誤載為乙○○）
    與被告乙○○為朋友關係，亦據證人甲○○證述屬實，被告
    等人與證人甲○○並無深仇大恨，應無殺害證人甲○○之動
    機。再者，本件事後被告等並積極與告訴人甲○○達成和解
    ，取得告訴人之原諒，有和解書及撤回告訴狀各一紙附卷可
    憑，則以前揭被告等於行為當時之情境及行為後之態度，堪
    認被告等於行為時應係基於一時氣憤，而僅具有普通傷害之
    犯意。綜上所述，被告等辯稱其無殺人之犯意，可以採信。
    檢察官提起公訴及提起本件上訴時，以被告等加害甲○○部
    分，本案被告聚集數人持尖利之破碎酒瓶毆打被害人，並當
    街追逐，甚或騎機車以高速衝撞被害人，於毆打時，復以「
    打給他死」等語在旁助勢，目無法紀，有監視錄影帶在卷可
    佐，顯見其於著手之時，業有殺人故意。本案被害人雖傷勢
    不重，此乃因其身強體壯，而非被告等人下手輕微所致，況
    被告等人尚擬以汽車輾壓被害人，若非警員即時趕到，後果
    不堪設想。被害人雖與被告等人達成和解，惟仍無礙於被告
    等人殺人未遂罪責之成立等詞。惟查於本院審理中，被告乙○○辯以：「我們（指其與甲○○）是好朋友，不可能要殺
    死他。」，被告丙○○辯以：「我沒有打甲○○。」，被告
    丁○○辯以：「傷害罪我承認，但我不承認有殺人未遂。」
    告訴人甲○○陳稱：「我認為是傷害，不是殺人未遂。」；
    告訴人己○○陳稱：「應該是沒有達到殺人未遂的程度，只
    是傷害而已。」（以上見本院卷第25、26頁），尚乏確切證
    據足認被告等有殺人未遂之犯行。檢察官以被告等加害甲○○部分均係涉犯刑法第271條第2項、第1項殺人未遂罪嫌，
    尚非可採。
五、按告訴乃論之罪，其告訴經告訴人於第一審辯論終結前撤回
    者，應諭知不受理之判決，刑事訴訟法第238條第1項、第30
    3條第3款，分別定有明文。查本件被告等基於普通傷害之故
    意為本件犯行，已如前述，核被告三人所為，傷害告訴人甲○○、己○○部分，係犯刑法第277條第1項之普通傷害罪，
    依同法第287條前段之規定須告訴乃論，另被告等所涉刑法
    第354條毀損罪部分，依據同法第357條之規定亦為告訴乃論
    。告訴人甲○○、己○○均於原審辯論終結前之94年4月7日
    撤回傷害、毀損之告訴，是此部分之訴追條件已有欠缺，揆
    諸上開說明，此部分應為不受理判決之諭知。
六、原審就前揭公訴不受理部分，已於理由欄詳為說明應為不受
    理之判決之依據（即前述理由乙貳所述），經核於法並無違
    誤。檢察官上訴意旨仍以前揭公訴不受理，被告等加害甲○○部分，係涉犯刑法第271條第2項、第1項殺人未遂罪嫌，
    為不可採，已如前述；關於被告等傷害己○○部分（檢察官
    起訴時就被告等加害甲○○部分係依殺人未遂罪嫌，傷害己○○部分係依傷害罪嫌起訴，並請求就二者予以分別論罪併
    合處罰），未具體指明原判決認定被告等傷害己○○部分係
    成立傷害罪有何不當，僅泛指稱「原判決認係傷害罪，而非
    殺人未遂罪」為不當。檢察官此部分之上訴，為無理由，應
    予駁回。
據上論斷，應依刑事訴訟法第369條第1項前段、第364條、第368
條、第299條第1項前段，刑法第28條、第305條、第41條第1項前
段，罰金罰鍰提高標準條例第1條前段、第2條，判決如主文。
本案經檢察官鍾鳳玲到庭執行職務。
中　　華　　民　　國　　94　　年　　12　　月  　　2　　日
　　　　　　　　　刑事第十八庭  審判長法　官　吳昭瑩
　　　　　　　　　　　　　　　　　    法　官  楊貴雄
　　　　　　　 　 　　　　　　　　　　法　官  李英勇
以上正本證明與原本無異。
除被告被訴殺人未遂部分〈包括起訴認有裁判上一罪關係之毀損
部分〉，檢察官如不服本判決應於收受送達後十日內向本院提出
上訴書狀，其未敘述上訴之理由者並得於提起上訴後十日內向本
院補提理由書（均須按他造當事人之人數附繕本）。
其餘不得上訴。
                                      書記官　李信穎
中　　華　　民　　國　　94　　年　　12　　月　　5 　　日
附錄本案論罪科刑法條全文：
中華民國刑法第305條
(恐嚇危害安全罪)
以加害生命、身體、自由、名譽、財產之事，恐嚇他人致生危害
於安全者，處二年以下有期徒刑、拘役或三百元以下罰金。
